【裁判字號】    92,訴,110
【裁判日期】    920919
【裁判案由】    塗銷抵押權登記
【裁判全文】
臺灣新竹地方法院民事判決  九十二年度訴字第一一○號
    原      告  甲○○
    訴訟代理人  乙○○
    被      告  丙○○
    訴訟代理人  丁○○
右當事人間請求塗銷抵押權登記事件，本院於民國九十二年九月八日辯論終結，爰判
決如左：
    主      文
被告應將原告所有如附表一所示之土地，以新竹縣竹東地政事務所於民國八十五年八
月十二日、收件字號民國八十五年東登字第０一二五一二號所設定新台幣壹佰萬元之
抵押權登記予以塗銷。
訴訟費用由被告負擔。
    事      實
甲、原告方面：
一、聲明：如主文第一項所示。
二、陳述：
（一）原告於民國八十五年間擬向被告借款，經以原告所有如附表一所示土地，以新
      竹縣竹東地政事務所東登字第０一二五一二號收件八十五年八月十二日登記所
      設定新台幣（以下同）一百萬元之抵押權登記予原告，權利存續期間自八十五
      年八月八日起至八十五年十一月七日止。惟被告迄未交付借款予原告，是抵押
      權所擔保之債權並不存在，且已逾抵押權存續期間，依抵押權之從屬性，該抵
      押權失其附麗，爰依民法第七百六十七條請求判決如訴之聲明。
（二）本件原告係向吳如鵬（無牌代書）所營錢莊抵押借款，由吳如鵬找金主即被告
      放款，原告依錢莊慣例辦理抵押權設定登記及出具借據並簽發支票。原告原簽
      發如附表二編號一之八十五年十一月七日期支票，因到期退票，經更換如附表
      二編號二之八十六年一月七日期、面額八十萬元支票交吳如鵬。嗣於支票到期
      前，吳如鵬擔心屆期又退票，經提前告知原告備款，並於到期日交付填就之存
      款條一張，催促原告務必速即將錢如數存入銀行以免再退票，原告乃持該存款
      條到銀行將已備妥之款項如數存入帳戶，以供上開支票兌現。查被告於支票到
      期日既係為求原告還款，豈有自行代原告存款之理？是被告所辯前揭支票是其
      代原告存款予以兌現云云，不合常理，應不足信。
（三）按民間錢莊放款，依慣例須辦妥抵押權設定登記及出具借據並簽發支票，俟支
      票兌現並查無其他欠息等，始得請求塗銷抵押權登記及返還所有權狀、借據等
      證件，此乃常態。本件原告兌現系爭支票後，經依慣例向吳如鵬請求塗銷抵押
      權登記及返還所有權狀、借據等證件，惟吳如鵬以其涉重利案遭調查局查扣全
      部放款資料等情拖延，原告遂對吳如鵬訴請返還系爭提供抵押設定之所有權狀
      ，惟經本院調取吳如鵬所涉重利案件之資料，始發現上開所有權狀未被查扣而
      駁回原告之訴，有本院八十九年度竹簡字第四一九號民事判決可稽。嗣因吳如
      鵬行跡不明，難以交涉返還，足證原告未能取回借據等證件是因吳如鵬不予協
      辦所致，並非未予兌現系爭支票以清償抵押借款。
（四）對被告抗辯之陳述：
  １、原告係向代書吳如鵬借款八十萬元，而原來的這八十萬元借款是在八十五年十
      一月七日到期，當時原告沒有辦法還，請求展期二個月，這二個月原告有付了
      九萬六千元的利息，後來原告所交付之如附表二編號一發票日八十六年一月七
      日之支票已由被告之妻丁○○提示兌現，是以，系爭借款已經清償。
  ２、八十五年十一月四日因原告之兄去當兵，他當時是在管賣場的帳，沒有交待八
      十五年十一月七日八十萬元支票，致原告未能及時準備這筆錢去存，導致跳票
      ，後來，原告之父乙○○通知代書吳如鵬將支票及退票理由單拿給原告之父親
      ，並經吳如鵬同意延期二個月，而交付如附表二編號二所示之支票予吳如鵬，
      嗣吳如鵬三、二天就會來叫原告之父不要出錯，於八十六年一月七日吳如鵬來
      賣場找原告之父問錢準備好了沒，原告之父說準備好了，吳如鵬本來拿了一張
      存款單來要我們把錢交給他去存，但因為錢太多了，原告之父不放心，所以就
      說我們自己去存，他放了這張存款單後離開，原告即拿了這張存款單把錢存進
      去，存款單當時上面都寫好了。且因原告交付之支票已經跳過一次票，被告怎
      還會拿錢幫原告兌現。
三、證據：提出土地登記簿謄本四件、丁○○身分證影本一件、如附表二編號一、二
    所示支票影本、退票理由單影本、本院八十九年度竹簡字第四一九號民事判決影
    本各一件等為證，並聲請訊問證人吳如鵬。
乙、被告方面：
一、聲明：原告之訴駁回。
二、陳述：
（一）八十五年八月間，原告確將其所有如附表一所示四筆土地設定一百萬元之抵押
      權予被告，以作為其向被告借款之擔保，原告亦於辦竣抵押權設定登記後，向
      被告借款八十萬元，而有關抵押權設定登記、款項交付等事宜，均係由「祥勤
      代書事務所」吳如鵬負責辦理。
（二）原告所借款項，被告係自臺灣銀行綜合存款第000000000000號帳
      戶，於八十五年八月八日提領現金七十二萬八千元交付，此有被告存摺影本可
      證。又原告於借得款項後，並開立借據及交付土地所有權狀正本與被告收執，
      若原告未借得款項，豈有可能簽立借據及交付土地所有權狀正本？是原告所稱
      被告迄未交付借款與原告，顯不實在，其訴請塗銷抵押權登記，亦顯無理由。
（三）原告起訴稱「被告迄未交付借款與原告」嗣後又於所提準備書狀中改稱「被告
      交付之七十二萬八千元，業經原告以原證二號面額新台幣八十萬元支票，由被
      告之妻丁○○提示付款清償」顯見原告自始即所言不實，完全不足採信。
（四）原告所借款項如已清償，豈有不取回借款時所交付之土地所有權狀正本、借據
      正本及抵押權設定文件之理？
（五）原告迄今均提不出其還款來源之證明，八十萬元並非小額金額，原告豈有無法
      交代金錢來源之理？
（六）如附表二編號二所示之八十萬元支票，係被告之妻提款並親往銀行填寫存款憑
      條所存入，並非原告所有款項，此有被告所提提款存摺影本可稽，亦有被告之
      妻親寫之存款憑條在卷可憑。
三、證據：提出被告及傅芳志之臺灣銀行綜合存款存摺節本各一件、丁○○之新竹企
    銀活期儲蓄存款存摺節本一件、借據一件、土地所有權狀四件等為證，並聲請訊
    問證人吳如鵬，及向新竹市第十信用合作社調閱該社第二八二九─六號支票存款
    帳號於八十六年一月七日之存款憑條及當日交易明細等資料。
丙、本院依職權調閱本院八十九年度竹簡字第四一九號民事卷宗、臺灣新竹地方法院
    檢察署八十六年度偵字第六九五二號偵查卷宗、本院八十七年度訴字第五八號、
    臺灣高等法院八十八年度上訴字第一一九號刑事卷宗。
    理      由
一、本件原告起訴主張其於八十五年間擬向被告借款，經以原告所有如附表一所示土
    地，設定一百萬元之抵押權登記予原告。惟被告迄未交付借款予原告，是抵押權
    所擔保之債權並不存在，且已逾抵押權存續期間，依抵押權之從屬性，該抵押權
    失其附麗，爰依民法第七百六十七條請求判決如訴之聲明。又本件原告係向吳如
    鵬（無牌代書）所營錢莊抵押借款，由吳如鵬找金主即被告放款，原告依錢莊慣
    例辦理抵押權設定登記及出具借據並簽發支票。原告原簽發如附表二編號一所示
    之八十五年十一月七日期支票，因到期退票，經更換如附表二編號二所示八十六
    年一月七日期、面額八十萬元支票交吳如鵬。嗣於支票到期前，吳如鵬擔心屆期
    又退票，經提前告知原告備款，並於到期日交付填就之存款條一張，催促原告務
    必速即將錢如數存入銀行以免再退票，原告乃持該存款條到銀行將已備妥之款項
    如數存入帳戶，以供上開支票兌現。查被告於支票到期日既係為求原告還款，豈
    有自行代原告存款之理？是被告所辯前揭支票是其代原告存款予以兌現云云，不
    合常理，應不足信等語。
二、被告則以：八十五年八月間，原告確將其所有如附表所示四筆土地設定一百萬元
    之抵押權予被告，以作為其向被告借款之擔保，原告亦於辦竣抵押權設定登記後
    ，向被告借款八十萬元，而有關抵押權設定登記、款項交付等事宜，均係由「祥
    勤代書事務所」吳如鵬負責辦理。是原告所稱被告迄未交付借款與原告，顯不實
    在，其訴請塗銷抵押權登記，亦顯無理由。原告起訴稱「被告迄未交付借款與原
    告」嗣後又於所提準備書狀中改稱「被告交付之七十二萬八千元，業經原告以原
    證二號面額新台幣八十萬元支票，由被告之妻丁○○提示付款清償」顯見原告自
    始即所言不實，完全不足採信。原告所借款項如已清償，豈有不取回借款時所交
    付之土地所有權狀正本、借據正本及抵押權設定文件之理？原告迄今均提不出其
    還款來源之證明，八十萬元並非小額金額，原告豈有無法交代金錢來源之理？如
    附表二編號二所示之八十萬元支票，係被告之妻提款並親往銀行填寫存款憑條所
    存入，並非原告所有款項，此有被告所提提款存摺影本可稽，亦有被告之妻親寫
    之存款憑條在卷可憑等語，資為抗辯。
三、兩造不爭執之事項：
（一）原告於八十五年八月間，經由從事代書業務之訴外人吳如鵬之手向被告借款八
      十萬元，約定借款期限為三個月，利息預先扣除，原告並交付如附表二編號一
      所示發票日為八十五年十一月七日之支票一紙予被告，藉以屆期提示付款而清
      償前揭借款，且原告提供其所有如附表一所示之不動產設定抵押權予被告作為
      前揭借款之擔保等情，有兩造所不爭之提出土地登記簿謄本四件、如附表二編
      號一所示支票影本一件、被告及傅芳志之臺灣銀行綜合存款存摺節本各一件、
      借據一件、土地所有權狀四件等附卷可稽。
（二）原告交付予被告用以清償系爭借款之前揭如附表二編號一所示之支票一紙，經
      被告屆期提示後，因存款不足遭退票，原告乃向訴外人吳如鵬請求展期二個月
      ，而另行交付如附表二編號二所示發票日為八十六年一月七日之支票一紙予原
      告，並取回前揭退票之支票及退票理由單辦理註銷，原告於展期期間，並支付
      二個月每月二萬四千元之利息予被告；嗣如附表二編號二所示系爭支票屆期經
      被告之妻溥芳淳提示已獲付款之事實，有兩造所不爭之如附表二編號二所示支
      票影本一紙附卷可參。
四、本件之爭點及本院之判斷：系爭抵押權所擔保之債權即原告經由訴外人吳如鵬之
    手向被告所借之八十萬元是否業已清償？
（一）按當事人主張有利於己之事實者，就其事實有舉證之責任，民事訴訟法第二百
      七十七條前段定有明文。又各當事人就其所主張有利於己之事實，均應負舉證
      之責，故一方已有適當之證明者，相對人欲否認其主張，即不得不更舉反證（
      最高法院十九年度上字第二三四五號判例可參）。另事實有常態與變態之分，
      其主張常態事實者無庸負舉證責任，反之，主張變態事實者，則須就其所主張
      之事實負舉證責任。再依票據法第四條第一項規定，稱支票者，謂發票人簽發
      一定之金額，委託金融業者於見票時，無條件支付與受款人或執票人之票據。
      是以支票之交付作為支付工具，以代現金之給付，如支票屆期經執票人提示之
      結果已獲兌現，該票款係由支票發票人、借款人等債務人將票款存入支票帳戶
      內以供兌現係屬常態，如執票人主張存入支票帳戶內之款項係執票人所存入，
      即屬變態之事實，應由主張此變態之事實負舉證責任。查原告交付予被告用以
      清償八十萬元借款之如附表二編號二所示支票，經被告之妻溥芳淳屆期提示已
      獲付款，故該支票係由發票人即原告之父乙○○或借款人即原告等人將票款存
      入以供執票人即被告兌現之用，應屬常態，而被告抗辯該票款係其所存入一節
      ，既為原告所否認，被告自應就此一變態事實，負舉證之責。
（二）被告主張如附表二編號二所示之八十萬元支票，係被告之妻提款並親往銀行填
      寫存款憑條所存入，並非原告所有款項等情，固據其提出訴外人傅芳志之臺灣
      銀行綜合存款存摺節本、被告之妻丁○○之新竹企銀活期儲蓄存款存摺節本各
      一件為證，並有新竹市第十信用合作社九十二年五月二十日（九二）新十合字
      第０九六七號函暨檢送之支票存款存入憑條、歷史交易明細查詢等資料可參，
      惟查：
  １、被告所提出之訴外人傅芳志之臺灣銀行綜合存款存摺節本、被告之妻丁○○之
      新竹企銀活期儲蓄存款存摺節本，或可證明八十六年一月七日自傅芳志之前揭
      帳戶內提領十四萬元之現金、自丁○○之前揭帳戶內提領六十萬元之現金等情
      ，但與待證事實即系爭支票存款帳戶內所存入之八十萬元係何人所存之事實，
      欠缺關連性，無法據以推論前揭帳戶內所提領之現金即係用以存入系爭支票存
      款帳戶內，更遑論前揭帳戶所提領之現金合計僅為七十四萬元，與存入系爭支
      票存款帳戶之八十萬元並不相符。雖被告主張不足八十萬元部分係以其手上之
      現金支付等語，但既為原告所否認，被告復未能舉證以實其說，尚難採信。
  ２、又被告主張前揭支票存款存入憑條係其妻丁○○所寫一節，縱認為真正，但亦
      無法證明存入系爭支票帳戶內之款項即為被告所存入。且依兩造交易之情節觀
      之，原告向被告借款後，以支票作為支付利息或借款工具，在原告交付之如附
      表二編號一所示支票予被告以為清償時，因被告屆期提示之結果，以存款不足
      而遭退票，嗣後被告之所以同意展期二個月，係因原告另行簽發如附表二編號
      二所示之支票及支付二個月每月二萬四千元之利息予被告，被告始同意交還遭
      退票之支票予原告供其辦理註銷，已如前述，則在原告已有退票記錄之情況下
      ，如存入系爭支票帳戶內之款項確為被告所存入，衡情，被告自應要求原告說
      明再行展期之期間為多久，並另行交付支票以便到期兌現提領及給付展期期間
      之利息；然被告未要求原告另行交付支票以作為清償系爭借款及給付展期期間
      利息，僅憑訴外人吳如鵬一句原告不能再退票，要被告將票款存入云云，被告
      即提領八十萬元現款存入系爭支票帳戶內，供被告自己兌現如附表二編號二所
      示之支票，顯與常情有違，已難信實。遑論，縱使被告存入之如附表二編號二
      所示之支票，確係因已提出交換而無法取回，亦可於退票後，在另行取得原告
      交付之支票後，將遭退票之支票及退票理由單歸還原告供其辦理註銷，益證被
      告前揭所辯，為不可採。
  ３、至被告抗辯：原告所借款項如已清償，豈有不取回借款時所交付之土地所有權
      狀正本、借據正本及抵押權設定文件之理？云云，惟查，兩造均不爭執本件借
      款係透代書即訴外人吳如鵬經手，兩造並不認識，於借款時亦不曾謀面，因此
      ，在原告清償前揭借款後，衡情自係向訴外人吳如鵬請求返還所交付之土地有
      所有權狀等文件，而原告亦確曾對訴外人吳如鵬起訴請求返還如附表一所示之
      土地所有權狀，經本院以八十九年度竹簡字第四一九號事件審理之結果，認原
      告無法舉證證明上開土地所有權狀係在訴外人吳如鵬處，而判處原告敗訴確定
      在案之事實，業據原告提起本院八十九年度竹簡字第四一九號民事判決一件為
      證，復經本院調閱該卷宗查閱無訛。從而，原告未取回前揭文件，亦無從作為
      判斷系爭支票帳戶之款項為被告所存入之事實依據，被告前揭抗辯，顯乏所據
      。
  ４、綜上，原告用以支付前揭八十萬元之如附表二編號二所示支票，既已經被告提
      示兌現，而被告復無法舉證證明該款項為被告所存入，自堪信原告主張系爭借
      款已清償一節為真正。
五、按抵押權為擔保物權，具有從屬性，而所謂抵押權之從屬性，係指抵押權之發生
    、移轉及消滅，均應從屬債權而言（最高法院四十六年度台上字第一０九八號判
    例要旨可資參照）。又抵押權所擔保之債權，如因清償而全部消滅時，抵押權亦
    隨之消滅，是為抵押權消滅上之從屬性，此觀民法第三百零七條之規定自明。查
    本件系爭抵押權所擔保之八十萬元借款債權，已經原告清償而消滅，業如前述，
    依首揭說明之抵押權從屬性，本件系爭抵押權亦應歸於消滅。從而，本件抵押權
    既已消滅，原告本於所有權訴請被告應將原告所有所有如附表一所示之土地，以
    新竹縣竹東地政事務所於八十五年八月十二日、收件字號八十五年東登字第０一
    二五一二號所設定一百萬元之抵押權登記予以塗銷，即為正當，應予准許。
六、因本案事證已臻明確，兩造其餘主張陳述及所提之證據，均毋庸再予審酌，附此
    敘明。
七、結論：原告之訴為有理由，依民事訴訟法第七十八條，判決如主文。
中      華      民      國    九十二    年      九      月     十九     日
                                  臺灣新竹地方法院民事第一庭
~B法      官  謝永昌
右為正本係照原本作成。
如對本判決上訴，須於判決送達後廿日內向本院提出上訴狀。
~B法院書記官  蕭宛琴
中      華      民      國    九十二    年      九      月    二十四    日
~F0
~T40
┌──────────────────────────────────────────────────┐
│附表一：                                                                                            │
├─┬────────────────────┬─┬───────────┬─────────────┤
│編│    土     地     坐    落              │地│    面            積  │權利範圍                  │
│  ├───┬────┬────┬──────┤  ├──┬──┬─────┤                          │
│號│縣  市│鄉鎮市區○  段    │地  號      │目│公頃│公畝│  平方公尺│                          │
├─┼───┼────┼────┼──────┼─┼──┼──┼─────┼─────────────┤
│一│新竹縣│竹東鎮  ○○○○段│一三七之三  │林│  二│一八│九七．００│原告所有權應有部分八分之一│
├─┼───┼────┼────┼──────┼─┼──┼──┼─────┼─────────────┤
│二│新竹縣│竹東鎮  ○○○○段│一四四之七  │林│  五│四二│二二．００│原告所有權應有部分八分之一│
├─┼───┼────┼────┼──────┼─┼──┼──┼─────┼─────────────┤
│三│新竹縣│竹東鎮  ○○○○段│一四四之五三│林│  ０│七三│０五．００│原告所有權應有部分八分之一│
├─┼───┼────┼────┼──────┼─┼──┼──┼─────┼─────────────┤
│四│新竹縣│竹東鎮  ○○○○段│三二四      │林│  ０│三二│六五．００│原告所有權應有部分八分之一│
└─┴───┴────┴────┴──────┴─┴──┴──┴─────┴─────────────┘
┌────────────────────────────────────────────────┐
│附表二：                                                                                        │
├──┬───┬──────┬─────┬─────┬─────┬────┬─────┬─────┤
│編號│發票人│付款人      │發票日    │提示日    │票面金額  │帳  號  │支票號碼  │備註      │
├──┼───┼──────┼─────┼─────┼─────┼────┼─────┼─────┤
│一  │乙○○│新竹市第十信│八十五年十│八十五年十│八十萬元  │０二八二│二０一一八│退票後註銷│
│    │      │用合作社    │一月七日  │一月七日  │          │九─六  │五０      │          │
├──┼───┼──────┼─────┼─────┼─────┼────┼─────┼─────┤
│二  │乙○○│新竹市第十信│八十六年一│八十六年一│八十萬元  │０二八二│二０一五六│          │
│    │      │用合作社    │月七日    │月七日    │          │九─六  │四四      │          │
└──┴───┴──────┴─────┴─────┴─────┴────┴─────┴─────┘


司法院資訊處製作；財團法人民間司法改革基金會備份。
